【裁判字號】    99,訴,267
【裁判日期】    990427
【裁判案由】    違反毒品危害防制條例
【裁判全文】
臺灣彰化地方法院刑事判決               99年度訴字第267號
公  訴  人  臺灣彰化地方法院檢察署檢察官
被      告  甲○○
選任辯護人  李進建律師
上列被告因違反毒品危害防制條例，經檢察官提起公訴（99年度
偵字第126號），本院判決如下：
    主  文
甲○○無罪。
    理  由
一、公訴意旨略以：被告甲○○明知愷他命係屬毒品危害防制條
    例所列之第三級毒品，不得非法持有、販賣，竟圖謀不法利
    益，基於販賣上開毒品之犯意，對外利用所使用之00000000
    00號、0000000000號等行動電話門號作為販毒之聯絡工具，
    由購買者撥打上開門號與其聯絡，以約定交貨地點、價錢、
    數量之方式進行交易。乙○○即循上開聯絡方式，於民國97
    年12月初某日某時許，在嘉義縣中埔鄉○○路後庄三岔路口
    附近之便利商店，以新臺幣（下同）500 元之代價，向甲○
    ○購買愷他命1 小包，供己施用。嗣因乙○○於98年8 月18
    日22時許在住處施用第三級毒品愷他命後，為服兵役單位採
    尿（起訴書誤載為為警採尿）查獲後供出上情，而循線查獲
    ，因認被告甲○○涉犯毒品危害防制條例第4 條第3 項之販
    賣第三級毒品罪嫌等語。
二、按犯罪事實應依證據認定之，無證據不得認定犯罪事實；又
    不能證明被告犯罪者，應諭知無罪之判決，刑事訴訟法第15
    4 條第2 項、第301 條第1 項分別定有明文。次按認定不利
    於被告之事實，須依積極證據，茍積極證據不足為不利被告
    事實之認定，即應為有利於被告之認定，更不必有何有利之
    證據；事實之認定，應憑證據，如未能發現相當證據，或證
    據不足以證明，自不能以推測或擬制之方法，以為裁判之基
    礎；且認定犯罪事實所憑之證據，雖不以直接證據為限，間
    接證據亦包括在內，然而無論直接證據或間接證據，其為訴
    訟上之證明，須於通常一般之人均不致有所懷疑，而得確信
    其為真實之程度者，始得據為有罪之認定，倘其證明尚未達
    到此一程度，而有合理之懷疑存在而無從使事實審法院得有
    罪之確信時，即應由法院為諭知被告無罪之判決；又檢察官
    對於起訴之犯罪事實，仍應負提出證據及說服之實質舉證責
    任。倘其所提出之證據，不足為被告有罪之積極證明，或其
    指出證明之方法，無從說服法院以形成被告有罪之心證，基
    於無罪推定之原則，自應為被告無罪判決之諭知（最高法院
    30年上字第816 號、40年臺上字第86號、76年臺上字第4986
    號、92年臺上字第128 號判例意旨參照）。另施用毒品者，
    其所稱向某人購買之供述，須補強證據以擔保其供述之真實
    性，良以施用毒品者其供述之憑信性本不及於一般人，況施
    用毒品者其供出來源，因而破獲者，法律復規定得減輕其刑
    ，其有為偵查機關誘導、或為邀輕典而為不實之陳述之可能
    ，其供述之真實性自有合理之懷疑，是本院一貫之見解，認
    施用毒品者關於其向某人購買毒品之供述，必須補強證據佐
    證，以擔保其供述之真實性，俾貫澈刑事訴訟無罪推定及嚴
    格證明之基本原則。又關於毒品施用者其所稱向某人購買毒
    品之供述，必須補強證據佐證，係指毒品購買者之供述縱使
    並無瑕疵，仍須補強證據佐證而言，以擔保其供述之真實性
    。該所謂補強證據，必須與施用毒品者關於相關毒品交易之
    供述，具有相當程度之關聯性，且足使一般人對於施用毒品
    者之供述無合理之懷疑存在，而得確信其為真實，始足當之
    （最高法院93年度臺上字第6750號、94年度臺上字第2033號
    、98年度臺上字第3116號判決意旨參照）。
三、公訴人意旨認被告甲○○涉犯毒品危害防制條例第4 條第3
    項之販賣第三級毒品罪嫌，無非係以證人乙○○在國防部北
    部地方軍事法院檢察署（下簡稱軍事檢察署）及臺灣彰化地
    方法院檢察署（下簡稱彰化地檢署）之證述為據。惟訊據被
    告甲○○堅決否認有何販賣第三級毒品之犯行，辯稱：伊沒
    有販賣愷他命給乙○○等語。辯護人亦為被告辯護稱：被告
    否認販賣愷他命予乙○○之犯行，乙○○前後多次證述明顯
    不一，不足採信，本案並無其他證據證明被告有販賣第三級
    毒品之犯行，公訴人起訴之犯行已屬不能證明等語。經查：
  (一)按被告以外之人於審判外之言詞或書面陳述，除法律有規定
    者外，不得作為證據，刑事訴訟法第159 條第1 項固定有明
    文。惟被告以外之人於偵查中向檢察官所為之陳述，除顯有
    不可信之情況者外，得為證據；又被告以外之人於審判外之
    陳述，雖不符前四條之規定，而經當事人於審判程序同意作
    為證據，法院審酌該言詞陳述或書面陳述作成時之情況，認
    為適當者，亦得為證據。當事人、代理人或辯護人於法院調
    查證據時，知有第159 條第1 項不得為證據之情形，而未於
    言詞辯論終結前聲明異議者，視為有前項之同意，刑事訴訟
    法第159 條之1 第2 項、第159 條之5 定有明文。查本件被
    告與辯護人均不爭執證人乙○○在軍事檢察署及彰化地檢署
    偵訊時證述之證據能力，復未於本院審判程序調查該證據時
    聲明異議（參本院99年3 月24日準備程序筆錄第3 頁、99年
    4 月13日審判筆錄第11、12、15頁），本院審酌證人乙○○
    於上揭偵查中證述時已經具結，有證人結文2 紙在卷可憑（
    參國防部北部地方軍事法院檢察署98年10月1 日他字第14號
    卷第15頁、臺灣彰化地方法院檢察署99年度偵字第14頁），
    且無顯有不可信之情形，爰依刑事訴訟法第159 條之1 第2
    項、第159 條之5 之規定，認均有證據能力，先予敘明。
  (二)本件公訴人起訴被告甲○○涉犯販賣第三級毒品之犯行，除
    提出證人乙○○之證述為證據外，即未再舉出其他證據供本
    院審酌；而證人乙○○係於98年8 月18日施用第三級毒品愷
    他命，於返回服兵役之單位時，為所屬單位採尿檢驗查獲後
    ，始於第二次軍事檢察官訊問時，證稱係向被告購買第三級
    毒品愷他命等語，有國防部北部地方軍事法院檢察署98年10
    月1 日他字第14號卷內所附證人乙○○訊問筆錄及簽呈可按
    。則揆諸上揭最高法院判決意旨，此單一吸毒者所為指證販
    毒者之證述，縱其證述並無瑕疵，於無其他任何補強證據下
    ，能否遽認定被告販賣第三級毒品之犯行，已非無疑，更何
    況證人乙○○之證述又有諸多矛盾不一致之瑕疵（詳下述）
    。
  (三)本院細核證人乙○○自施用毒品為所屬單位查獲後，在軍事
    檢察署、彰化地檢署及本院審理時之證述，其於98年10月22
    日在軍事檢察署、99年2 月4 日在彰化地檢署及99年4 月13
    日在本院審理作證時，固均證稱其曾於97年12月初某日，在
    嘉義縣中埔鄉○○路後庄三岔路口附近之便利商店，以500
    元之代價，向被告購買愷他命1 小包等語；惟其於98年9 月
    23日因施用毒品犯行為軍事檢察署檢察官第一次訊問時，卻
    陳稱：其是於98年8 月18日下午10時在家施用之愷他命，愷
    他命是其以500 元之代價向綽號「小頭」之人購得，「小頭
    」是在KTV 飲酒作樂認識的朋友，身材微胖，聯絡電話前四
    碼是0913，詳細號碼忘記了等語（參同上軍事檢察署卷第3
    、4 頁），核與其嗣後於98年10月22日在軍事檢察署結證稱
    ：是向被告甲○○購買愷他命，被告甲○○矮矮瘦瘦的等語
    （參同上軍事檢察署卷第16頁）、於99年2 月4 日在彰化地
    檢署結證稱：其與被告是國中同學、與被告連絡是撥打被告
    前四碼0989的行動電話聯絡等語（參同上彰化地檢署卷第11
    、12頁）、於99年4 月13日本院審理時結證稱：被告沒有前
    四碼0913的行動電話，被告綽號不是「小頭」等語（參同上
    審判筆錄第9 頁），均有不符。另其於98年10月22日在軍事
    檢察署、99年2 月4 日在彰化地檢署及99年4 月13日在本院
    審理作證，雖均證稱向被告購買愷他命500 元等語，然互核
    其各次證述內容，其先於軍事檢察署證稱98年8 月18日所施
    用之愷他命，係於97年12月初向被告以500 元所購得等語（
    參同上軍事檢察署卷第16頁）；再於彰化地檢署結證稱：其
    沒有向他人購買過愷他命，只向被告購買過一次愷他命，其
    亦只有施用過一次愷他命，就是向被告購買的那一次，時間
    是97年12月初其服兵役前，是在被告住處之房間內與被告一
    起施用等語（參同上彰化地檢署卷第11、12頁）；嗣於本院
    審理時結證稱：其施用過好幾次愷他命，都是向被告購買，
    98年8 月18日施用的愷他命是97年買來放著的，一直放到服
    役後才拿出來施用等語，經公訴人追問「為何於偵查中證稱
    97年12月初購買的愷他命已於當日與被告一起在被告住處施
    用？」後，復再證稱：其與被告確實有在被告住處一起施用
    等語（參同上審判筆錄第5-7 頁），證人林哲偉之證述亦前
    後反覆不一，難以確認何次證述為真。
  (四)至證人乙○○於本院證述時雖證稱第一次會供稱係向「小頭
    」購買愷他命，及偵查中會證稱僅向被告購買一次愷他命、
    其僅施用過一次愷他命等語，分別係因誤會軍事檢察官訊問
    之意思，及以為檢察官訊問時，只要供述被查獲那一次即可
    等語（參同上審判筆錄第5 、7 頁），試圖解釋證述前後不
    一之原因。然細核證人在軍事檢察署之訊問筆錄，其係於軍
    事檢察官詢問「施用之毒品來源？」時，具體供陳以500 元
    向「小頭」購買之情（參同上軍事檢察署卷第3 頁），難認
    有何誤會檢察官問題意思可言；另證人係於98年8 月18日施
    用愷他命，為服役單位驗尿而查獲後，始展開本案之偵查程
    序，故如其於偵查中係要證述該次被查獲之施用毒品案件的
    毒品來源，應與其嗣於彰化地檢署證稱之「其於97年12月初
    某日向被告購買愷他命後，即與被告一起在被告住處施用」
    之施用毒品犯行無關，是證人證稱其係因以為只要證稱被查
    獲之那一次施用毒品犯行，才會於偵查中證稱只於97年12月
    初向被告購買一次愷他命，並即於同日在被告住處施用唯一
    一次愷他命等語，不足憑採。從而，證人上揭證述，實不能
    合理說明其前後證述矛盾、不一致之原因，並使本院形成其
    證言具可信性之心證。
  (五)另證人乙○○雖多次證稱其係先以0000000000號電話與被告
    聯絡等語，然經軍事檢察官調取證人該電話通聯記錄及檢閱
    證人上開電話手機內通聯記錄檔，均查無證人所稱與被告聯
    絡之紀錄（不論是與證人所稱被告當時使用之前四碼0913或
    0989電話之通聯），而此亦為證人所不否認（參同上軍事檢
    察署卷第17頁），益徵其所稱係於撥打電話與被告聯絡後，
    始前去向被告購買愷他命等證言之可疑。
  (六)綜上，證人林哲偉證述既有前後反覆、矛盾不一致之情形，
    且與通聯紀錄之客觀證述又有不符，自屬有嚴重瑕疵；此外
    ，檢察官又未能提出之其他補強證據以補強該證人證言之可
    信度，自不得遽以證人乙○○之證述而認定被告之犯行。
四、從而，本院綜合全案之卷證資料，對於公訴意旨所提出之證
    據詳加審認，因客觀上尚未達於通常一般人均不致有所懷疑
    ，而得確信被告犯罪事實之程度，依「罪證有疑，利於被告
    」之法則，即應作有利於被告之認定。此外，本院復查無其
    他積極證據足證被告甲○○有何公訴人所指之前揭犯行，尚
    不能證明被告犯罪，揆諸首揭條文規定、判例、判決意旨及
    證據法則說明，應就被告為無罪判決之諭知。
五、據上論斷，應依刑事訴訟法第301 條第1 項前段，判決如主
    文。
本案經檢察官王元郁到庭執行職務。
中    華    民    國    99    年    4     月    27    日
                  刑事第四庭    審判長法  官  姚銘鴻
                                      法  官  游秀雯
                                      法  官  吳永梁
以上正本證明與原本無異。
如不服本判決應於收受判決後10日內向本院提出上訴書狀，並應
敘述具體理由；其未敘述上訴理由者，應於上訴期間屆滿後20日
內向本院補提理由書(均須按他造當事人之人數附繕本)「切勿逕
送上級法院」。
中    華    民    國    99    年    4     月    27    日
                                      書記官  許原嘉

司法院資訊處製作；財團法人民間司法改革基金會備份。
